【裁判字號】    98,聲判,99
【裁判日期】    980728
【裁判案由】    聲請交付審判
【裁判全文】
臺灣臺北地方法院刑事裁定             98年度聲判字第99號
聲  請  人  經緯旅行社股份有限公司
代  表  人  丙○○
代  理  人  傅雲欽律師
被      告  甲○○
            乙○○
上列聲請人因告訴被告等人背信等案件，經臺灣臺北地方法院檢
察署檢察官於中華民國98年3月31日以98年度偵字第6740 號為不
起訴處分，聲請人聲請再議，經臺灣高等法院檢察署檢察長於中
華民國98年5月6日以98年度上聲議字第2905號處分書就關於被告
涉嫌背信、違反商業會計法部分駁回再議，聲請人聲請將本件交
付審判，本院裁定如下：
    主  文
聲請駁回。
    理  由
一、按告訴人不服上級法院檢察署檢察長或檢察總長認再議為無
    理由而駁回之處分者，得於接受處分書後10日內委任律師提
    出理由狀，向該管第一審法院聲請交付審判；法院認交付審
    判之聲請不合法或無理由者，應駁回之，刑事訴訟法第 258
    條之1 、第258 條之3 第2 項前段，分別定有明文。查本件
    聲請人經緯旅行社股份有限公司以被告甲○○、乙○○涉犯
    背信等罪嫌，向臺灣臺北地方法院檢察署提出告訴，經該署
    檢察官偵查後，於民國98年3月31日以98年度偵字第6740 號
    為不起訴處分，聲請人不服，聲請再議，經臺灣高等法院檢
    察署檢察長認關於被告涉嫌背信、違反商業會計法部分再議
    無理由，於98年5月6日以98年度上聲議字第2905號處分書駁
    回聲請人關於被告涉嫌背信、違反商業會計法部分再議之聲
    請，聲請人於98年5月12 日收受前揭駁回再議之處分書，並
    於98年5月22 日向本院聲請交付審判，則聲請人就被告聲請
    交付審判，程序上即為合法，合先敘明。
二、聲請交付審判意旨如聲請交付審判狀所載（如附件）。
三、按刑事訴訟法第258 條之1 規定告訴人得向法院聲請交付審
    判，揆其立法意旨，係對於「檢察官不起訴裁量權」制衡之
    一種外部監督機制，法院之職責僅在就檢察官所為不起訴之
    處分是否正確加以審查，藉以防止檢察機關濫權，依此立法
    精神，同法第258 條之3 第3 項規定「法院就交付審判之聲
    請為裁定前，得為必要之調查」，所謂「得為必要之調查」
    ，係指調查證據之範圍應以偵查中曾顯現者為限，不可就新
    提出之證據再為調查，亦不可蒐集偵查卷宗以外之證據，否
    則將與刑事訴訟法第260 條之再行起訴規定混淆不清。法院
    於審查交付審判之聲請有無理由時，除認為告訴人所指摘不
    利被告之事證，未經檢察機關詳為調查或斟酌，或不起訴處
    分書所載理由違背經驗法則、論理法則或其他證據法則者外
    ，不宜率予交付審判。所謂告訴人所指摘不利被告之事證，
    未經檢察機關詳為調查，係指告訴人所提出請求調查之證據
    ，檢察官未予調查，且若經調查，即足以動搖原偵查檢察官
    事實之認定及處分之決定，倘調查結果，尚不足以動搖原事
    實之認定及處分之決定者，仍不能率予交付審判。次按，犯
    罪事實應依證據認定之，無證據不得認定犯罪事實，同法第
    154 條第2 項定有明文；又所謂認定犯罪事實之證據，係指
    適合於被告犯罪事實認定之積極證據而言，苟積極證據之本
    身存有瑕疵而不足為不利於被告事實之認定時，即應為有利
    於被告之認定，更不必有何有利之證據。而認定犯罪事實所
    憑之證據，無論係直接證據或間接證據，其為訴訟上之證明
    ，須於通常一般之人均不致有所懷疑，而得確信其為真實之
    程度者，始得據為有罪之認定，倘其證明尚未達到此一程度
    ，而有合理之懷疑存在，本諸無罪推定原則，自應為被告無
    罪之諭知（最高法院76年臺上字第4986號判例意旨、92年度
    臺上字第2570號判決意旨參照）。
四、本院經查：
（一）被告甲○○與聲請人經緯旅行社股份有限公司（下稱經緯
      旅行社）之代表人丙○○於85年12月10日簽訂經緯旅行社
      公司產業權及股權買賣契約，已由被告甲○○以因可歸責
      於聲請人即經緯旅行社代表人丙○○之事由（拒不辦理經
      緯旅行社過戶手續），於88年1月15 日解除契約一節，有
      本院89年度訴字第5240號判決、臺灣高等法院96年度上更
      (一)字第47號判決及最高法院96年台上字第1832號裁定駁回
      丙○○上訴，而確定解除上開契約。此為丙○○於警詢筆
      錄所是認（他字卷60至64頁），並據本院核閱卷附各該民
      事判決及裁定無訛。又聲請人公司於上開契約存續中，從
      未變更登記負責人為被告甲○○之事實，復有上開判決書
      在卷可稽。是被告甲○○與聲請人公司之代表人丙○○簽
      訂經緯旅行社公司產業權及股權買賣契約，嗣因被告甲○○以因可歸責於聲請人即經緯旅行社代表人丙○○之事由
      （拒不辦理經緯旅行社過戶手續），而於88年1月15 日合
      法解除前揭契約，此部分事實，首堪認定。
（二）按背信罪之所謂「為他人處理事務」，即為他人而處理他
      人之事務，亦即基於委任或其他類似關係，具有負擔處理
      他人事務之任務，此項信任關係，乃行為人與「他人」間
      之內部關係，行為人因其委任或其他類似關係，具有一定
      之任務，而負擔處理該人之事務，如無任何委任或其他類
      似關係存在，自無從成立本罪。又刑法第342 條背信罪之
      成立，以處理他人事務之人，有圖自己或第三人得不法利
      益，或圖加損害於本人之意思，而故為違背其任務之行為
      為要件，如僅因處理事務怠於注意，致其事務生不良之影
      響，則為處理事務之過失問題，既非故意為違背任務之行
      為，自不負若何罪責；又背信罪，以有取得不法利益或損
      害本人利益之意圖為必要，若無此意圖，即屬缺乏意思要
      件，縱有違背任務之行為，並致生損害於本人之財產或其
      他利益，亦難律以本條之罪，最高法院22年度上字第3537
      號及30年度上字第1210號分別著有判例可資參照。另按動
      產所有權之讓與，非將動產交付，不生效力，民法第 761
      條第1 項前段定有明文。所謂讓與，乃指依權利人之意思
      ，而移轉其物權於他人或使他人取得而言。故動產經當事
      人作成讓與合意且交付後，動產所有權隨即移轉。查：
    (1)依聲請人公司之代表人丙○○於偵查中證稱：伊在85年跟
      他們簽約買賣把經緯旅行社股權、生財器具、證照等物賣
      給他們，伊把整個經緯旅行社經營權賣給他們，後來被告
      二人在民事庭告伊要解除契約，伊敗訴後伊認為他們依約
      要回復原狀，要把會計帳冊、報表、生財器具、電話等物
      全數返還給伊，但是他們並未返還，伊認為他該還伊不還
      伊是侵占，況且被告二人解除契約後把上開物品都變賣掉
      ，伊認為是背信罪、侵占罪。（問：為何東西已經賣給被
      告以及被告新買的東西，你認為是屬於你的？）買賣契約
      已經解除，因此已經沒有買賣關係存在，應該都屬於經緯
      旅行社的等語（他字卷第100、110頁），另聲請人於交付
      審判聲請狀謂其將產業權移轉給被告甲○○，內容包括將
      經緯旅行社的辦公室使用權及有關帳簿報表、電話線路、
      生財器具及營業材料等物品交由被告甲○○掌理等語。按
      出賣人解除已經履行之買賣契約，該買賣標的物，倘現由
      第三人占有，買受人不過負向第三人取回該物返還於出賣
      人之義務（民法第259條第1款），非謂買賣契約一經解除
      ，該物即當然復歸於出賣人所有，出賣人自不得本於所有
      權，向第三人主張權利。又本於債權契約而成立物權移轉
      契約後，如有解除契約之原因，固得將該債權契約解除，
      惟債權契約解除時，因物權行為具有獨立性及無因性，物
      權契約並不因而失其效力，僅依民法第259條第1款之規定
      ，受物權移轉之一方，負有將該物權移轉於他方，以回復
      原狀之義務（最高法院62年臺上字第1045號判例、88年臺
      上字第3035號判決意旨參照）。查聲請人公司既與被告甲○○達成移轉有關帳簿報表、電話線路、生財器具及營業
      材料等物品所有權之讓與合意，被告甲○○亦因讓與合意
      及交付而取得上開物品之所有權無疑。故被告甲○○在解
      除契約前將系爭經緯旅行社所有之電話租用權過戶予被告
      乙○○，即屬有權處分自己之所有物，主觀上自無取得不
      法利益或損害本人利益之意圖。又雙方於買賣契約解除後
      ，基於物權行為之獨立性及無因性，物權契約並不因而失
      其效力，僅依民法第259條第1款之規定，受物權移轉之一
      方，負有將該物權移轉於他方，以回復原狀之義務，非謂
      買賣契約一經解除，該物即當然復歸於出賣人所有，出賣
      人自不得本於所有權，向第三人主張權利，是聲請人認雙
      方買賣契約既經解除，上開物品應皆當然回復屬於經緯旅
      行社所有即不足採。又聲請人認契約解除後，實質上還有
      一個雙務契約存在，此實質上之雙務契約乃原本買賣契約
      之附隨契約，其內容包括委任保管物品契約等語，惟按契
      約解除時，當事人雙方負回復原狀之義務，除法律另有規
      定或契約另有訂定外，由他方所受領之給付物，應返還之
      ，民法第259條第1款定有明文。負回復原狀義務之當事人
      ，如應返還之物有毀損、滅失，或其他事由致不能返還者
      ，則依同條第6 款之規定，應償還其價額，惟此係就契約
      解除當時有上開情事者而言，乃契約解除之回復原狀，係
      因解除而新發生之義務，其內容並於解除效力發生時確定
      （最高法院87年臺上字第1898號判決意旨參照）。故契約
      解除所生互負回復原狀義務乃基於法律規定（民法第 259
      條）而「新發生」之義務，則聲請人認契約解除後，實質
      上還有一個雙務契約存在，此實質上之雙務契約乃原本買
      賣契約之附隨契約，其內容包括委任保管物品契約等語顯
      不足採。
    (2)又背信罪之所謂「為他人處理事務」，即為他人而處理他
      人之事務，亦即基於委任或其他類似關係，具有負擔處理
      他人事務之任務，此項信任關係，乃行為人與「他人」間
      之內部關係，行為人因其委任或其他類似關係，具有一定
      之任務，而負擔處理該人之事務，如無任何委任或其他類
      似關係存在，自無從成立本罪。而契約解除所生互負回復
      原狀義務乃基於法律規定（民法第259 條）而新發生之義
      務已如前述，故被告所負回復原狀義務乃係依法律規定所
      負之自己義務，無為他人處理事務可言，故與背信罪之構
      成要件不相符合。縱認被告甲○○之回復原狀義務係屬為
      他人處理事務，惟查：被告甲○○前於97年4月25日 委託
      李元德律師回覆聲稱：代為保管聲請人公司之生財器具，
      現存放於臺北縣土城市○○路54巷8之4號5 樓及臺北縣中
      和市○○路58巷17號3樓，要求丙○○於函到5日內會同伊
      至上開地點清理搬運，並給付代為保管、處理之費用等語
      ，丙○○則再委託律師回函聲稱：並無義務依照被告甲○○之指示於期限內前往上開地點搬運、處理物品，被告甲○○亦無權利擅自處理，要求被告甲○○於97年7月31 日
      前將物品送回丙○○位於臺中縣豐原市○○○路○段206巷
      22弄12號之住處之事實，有97年2月27日、97年4月25及97
      年6月30 日律師函在卷可稽，顯見雙方係就應於何處點交
      該等物品認知不同而致無法達成共識，是被告甲○○主觀
      上並無取得不法利益或損害本人利益之不法意圖，甚為明
      確。
    (3)又聲請人另謂被告甲○○於97年4月25 日函告丙○○所保
      管之經緯旅行社財物時，所列表帳冊僅有78年至80年之帳
      簿報表，至於81年至88年之帳冊付諸闕如，足見被告甲○○已將所保管之告訴人經緯旅行社帳冊毀損滅失，因認被
      告甲○○涉嫌違反商業會計法第38條第2 項，應以同法第
      71條第2款論處等語，惟按95年5月24日修正公布前、後之
      商業會計法第71條之罪，犯罪主體必須為商業負責人、主
      辦及經辦會計人員或依法受託代他人處理會計事務之人員
      ，自屬因身分或特定關係始能成立之犯罪。而修正前商業
      會計法第4條規定「本法所稱商業負責人依公司法第8條、
      商業登記法第9條及其他法律有關之規定。」（95年5月24
      日修正為「本法所定商業負責人之範圍，依公司法、商業
      登記法及其他法律有關之規定。」），而公司法第8條規
      定之公司負責人並不包含所謂「實際負責人」在內。（最
      高法院97年臺上字第2044號判決意旨參照）。另按所謂「
      商業負責人」之定義，依商業會計法第4條所定，應依公
      司法第8條、商業登記法第9條及其他法律有關之規定。而
      公司法第8條則規定：「本法所稱公司負責人：股份有限
      公司為董事。公司之經理人或清算人，股份有限公司之發
      起人、監察人、檢查人、重整人或重整監督人，在執行職
      務範圍內，亦為公司負責人」，則依前開規定所處罰之對
      象為具有上開身分之人，即僅限於商業負責人、主辦及經
      辦會計人員。如未具上開身分者，應與有該身分者共犯，
      始有適用該法論處之餘地。經查：經緯旅行社是股份有限
      公司之組織，依公司法第8 條規定：本法所稱公司負責人
      ，在股份有限公司為董事。另依同法第29條規定：公司得
      依章程規定置經理人，其委任、解任及報酬，依左列規定
      定之：股份有限公司應由董事會以董事過半數之出席，及
      出席董事過半數同意之決議行之。又依商業會計法第5 條
      規定：公司組織之商業，其主辦會計人員之任免，在股份
      有限公司，應由董事會以董事過半數之出席，及出席董事
      過半數之同意。另查：本件被告雖曾與聲請人公司簽訂買
      賣契約，然遲至該約解除為止，皆未完成股權轉讓及變更
      登記，且未經聲請人公司董事會決議委任被告甲○○為經
      理人，故被告甲○○尚非聲請人公司之商業負責人。雖聲
      請人稱雙方所簽訂之旅行社及股權買賣契約，在聲請人公
      司方面有經董事會決議通過，此一買賣契約實附帶有在股
      權過戶前，委任甲○○為全權經營經營旅行社（包括以經
      理人身份營業及以主辯會計人員的身份辦理會計事務）之
      委任契約在內等語，惟查全卷並無其他證據可佐證聲請人
      公司有召開董事會決議委任被告甲○○為經理人，本難認
      聲請人上開所言屬實，另參酌聲請人公司之董事會決議內
      容既僅就雙方所簽訂之旅行社及股權買賣契約部分決議之
      ，是否即可逕認該決議內容兼含有委任被告甲○○為經理
      人之意，尚非無疑，揆諸罪疑惟輕原則，應為被告等有利
      之認定，而認被告甲○○不屬公司負責人，故不得以其違
      反商業會計法第38條第2項之規定，而依同法第71條第2款
      論處。
五、綜上所述，尚難遽認被告甲○○等二人之前揭行為已有刑事
    不法，而本件臺灣臺北地方法院檢察署檢察官所為之不起訴
    處分，及臺灣高等法院檢察署檢察長之駁回再議處分書，已
    就聲請人於偵查中提出之告訴理由詳予斟酌，並詳加論述所
    憑證據及其理由，並無任何違背經驗法則、論理法則或其他
    證據法則之情形，是本件聲請人聲請交付審判，為無理由，
    應予駁回。
據上論斷，應依刑事訴訟法第258條之3第2 項前段，裁定如主文
。
中    華    民    國    98    年    7     月    28    日
                        刑事第十七庭審判長法  官  劉煌基
                                          法  官  劉秀君
                                          法  官  賴淑美
上正本證明與原本無異。
本裁定不得抗告。
                                          書記官  周小玲
中    華    民    國    98    年    7     月    29    日


司法院資訊處製作；財團法人民間司法改革基金會備份。
